臺灣桃園地方法院刑事判決              100年度選訴字第7號
公  訴  人  臺灣桃園地方法院檢察署檢察官
被      告  黃梅珍
            黃運福
共      同
指定辯護人  本院公設辯護人彭詩雯
上列被告因違反公職人員選舉罷免法案件，經檢察官提起公訴（
100 年度選偵字第16 號），本院判決如下：
    主  文
黃梅珍共同犯公職人員選舉罷免法第九十九條第一項之交付賄賂
罪，處有期徒刑壹年拾月。緩刑伍年，並應於本判決確定之日起
貳年內，向公庫支付新臺幣拾萬元。褫奪公權參年。
黃運福共同犯公職人員選舉罷免法第九十九條第一項之交付賄賂
罪，處有期徒刑拾月。褫奪公權貳年。
    事  實
一、黃梅珍係桃園縣新屋鄉石磊村（下稱石磊村）第十八屆之村
    長，為求能於民國99年6 月12日所舉行之99年度桃園縣第十
    九屆鄉鎮市民代表暨村里長選舉中順利當選、連任桃園縣新
    屋鄉第十九屆石磊村村長一職，明知不得對有投票權之人交
    付賄賂，而約定其投票權為一定之行使，竟基於對有投票權
    人交付賄賂而約其投票權為一定行使之犯意，於如附表各編
    號所示之時、地，向如附表各編號所示具有石磊村第十九屆
    村長投票權之石磊村民即謝琳炮、劉錦泉、許羅秋妹、蕭
    枝、邱紹連、邱宋梅枝、張鳳英、邱成來、邱成滿（謝琳炮
    、劉錦泉、許羅秋妹、蕭枝、邱紹連、邱宋梅枝、張鳳英
    、邱成來、邱成滿等人所犯刑法第143 條第1 項之投票受賄
    罪，另由本院分別逕以簡易判決處刑）請求於石磊村第十九
    屆村長選舉時投票支持黃梅珍，並交付如附表各編號所示之
    手錶，而約為投票權一定之行使，如附表各編號所示之人則
    應允於上開投票日投票予黃梅珍後，分別收受如附表各編號
    所示之手錶。(二)黃梅珍承前犯意，與在其競選總部擔任副總
    幹事之黃運福基於投票行賄之犯意聯絡，由黃運福於99年6
    月12日村長選舉投票日當天上午9 時許，在石磊村村活動中
    心門口交付新臺幣（下同）1,000 元給謝琳炮，要求謝琳炮
    投票予黃梅珍，謝琳炮收受該賄款後，即許以將投票予黃梅
    珍。嗣謝琳炮、劉錦泉、蕭枝、邱紹連、張鳳英、邱成來
    、邱成滿於投票受賄犯行未被發覺前，主動至法務部調查局
    桃園縣調查站自首接受裁判，並繳交所收受之賄款1,000 元
    及手錶6 支，而查悉上情。
二、案經臺灣桃園地方法院檢察署檢察官指揮法務部調查局桃園
    縣調查站偵查後起訴。
    理  由
壹、證據能力方面：
    按刑事訴訟法第159 條之5 第1 項「被告以外之人於審判外
    之陳述，雖不符前4 條之規定，而經當事人於審判程序同意
    作為證據，法院審酌該言詞陳述或書面陳述作成時之情況，
    認為適當者，亦得為證據」之規定，觀諸其立法理由謂：「
    二、按傳聞法則的重要理論依據，在於傳聞證據未經當事人
    之反對詰問予以核實，乃予排斥。惟若當事人已放棄對原供
    述人之反對詰問權，於審判程序表明同意該等傳聞證據可作
    為證據，基於證據資料愈豐富，愈有助於真實發見之理念，
    此時，法院自可承認該傳聞證據之證據能力。三、由於此種
    同意制度係根據當事人的意思而使本來不得作為證據之傳聞
    證據成為證據之制度，乃確認當事人對傳聞證據有處分權之
    制度。為貫徹本次修法加重當事人進行主義色彩之精神，固
    宜採納此一同意制度，作為配套措施。然而吾國尚非採澈底
    之當事人進行主義，故而法院如認該傳聞證據欠缺適當性時
    （例如證明力明顯過低或該證據係違法取得），仍可予以斟
    酌而不採為證據，爰參考日本刑事訴訟法第326 條第1 項之
    規定，增設本條第1 項。」由此可知，第159 條之5 第1 項
    之規定，僅在強調當事人之同意權，取代當事人之反對詰問
    權，使傳聞證據得作為證據，並無限制必須「不符合同法第
    159 條之1 至第159 條之4 」，始有適用，故依條文之目的
    解釋，第159 條之5 第1 項之規定，並不以被告以外之人於
    審判外之陳述「不符合」同法第159 條之1 至第159 條之4
    有關傳聞證據例外規定之情形，始有其適用（臺灣高等法院
    暨所屬法院96年法律座談會刑事類提案第26號研討結果參照
    ）。又增訂刑事訴訟法第159 條之5 第1 項所參考之日本國
    刑事訴訟法第326 條第1 項，其文義為「檢察官及被告同意
    作為證據之書面或供述，法院考量該書面或供述作成時之情
    況認為相當時，不論第321 條至前條（第325 條）之規定，
    亦得作為證據」，可見，我國法所借鏡之日本國法，其操作
    模式係：法院首先確認有無當事人之同意，待確認當事人不
    同意時，始探究該傳聞證據是否該當刑事訴訟法第321 條以
    下（為傳聞例外規定，相當於我國法第159 條之1 至之4）
    之要件。易言之，當事人之同意乃係傳聞法則例外之第一次
    關口，亦為傳聞法則例外之最先位規定。如當事人同意將傳
    聞證據作為證據使用，法院即毋庸再去論述是否有符合其他
    傳聞例外規定之適用。是本案公訴人、被告及辯護人如有同
    意以下本院所引用之傳聞證據均作為證據使用，對於本院引
    用之傳聞證據顯已放棄反對詰問權，並同時有賦予證據能力
    之意思表示，則該傳聞證據既已有證據能力，而得作為論罪
    之依據，於邏輯上本院並毋庸再去細究該傳聞證據是否合致
    刑事訴訟法第159 條之1 至之4 等規定（最高法院97年度台
    上字第6715號判決要旨參照）。查本案經本院引用之被告以
    外之人於審判外之言詞或書面陳述，業據檢察官、被告及辯
    護人於準備程序一致同意作為證據（見本院卷第53頁背面）
    ，本院審酌前開陳述作成時之情況，尚無違法或證明力明顯
    過低之瑕疵，與本案待證事實復具有相當關連性，亦認為適
    當，依刑事訴訟法第159 條之5 第1 項，以下所引用之傳聞
    證據均得作為證據。
貳、實體部分：
一、上開事實，業據被告黃梅珍於本院審理中，被告黃運福於偵
    訊及本院審理中坦承不諱（見100 年度選他字第3 號卷第85
    、91頁，本院卷第85頁背面），核與證人謝琳炮、劉錦泉於
    偵查及本院審理中；證人許應郎、蕭枝、邱紹連、張鳳英
    、邱成來、邱成滿於偵查中證述內容相符（見100 年度選他
    字第3 號卷第4-13頁、第15-16 頁、第19-21 頁、第24-26
    頁、第29-30 頁、第33-34 頁、第37-40 頁、第11 8-119頁
    、第121-122 頁、第129-132 頁，本院卷第82-85 頁背面）
    ，復有扣案1,000 元及手錶6 支在卷可佐，足徵被告2 人之
    自白確均與事實相符。綜上，本件事證明確，被告黃梅珍、
    黃運福共同投票行賄之犯行，均堪認定，應依法論科。
二、論罪科刑：
  (一)按投票行賄罪之處罰，分別規定於刑法第144 條及公職人員
    選舉罷免法第99條第1項，而公職人員選舉罷免法第99條第1
    項為刑法第144 條之特別法，依特別法優於普通法之原則，
    應優先適用公職人員選舉罷免法。
  (二)核被告黃梅珍、黃運福所為，均係犯公職人員選舉罷免法第
    99條第1 項之對有投票權人交付賄賂罪。又公職人員選舉罷
    免法第99條第1 項所定之對有投票權人交付賄賂或不正利益
    罪之賄選行為，乃行為人基於足以讓候選人當選票數之賄選
    目的，反覆向多數人交付賄賂或其他不正利益，約定不行使
    投票權或為一定行使；是對有投票權人交付賄賂或其他不正
    利益之犯行，於構成要件類型上，本質上已具備反覆、延續
    之行為特徵，其持續多次對有投票權人交付賄賂或其他不正
    利益即為此類犯罪之典型或常態，於刑法評價上自應僅成立
    集合犯一罪（最高法院96年度台上字第1133號判決意旨參照
    ），準此，被告黃梅珍先後對於有投票權之人謝琳炮、劉錦
    泉、許羅秋妹、蕭枝、邱紹連、邱宋梅枝、張鳳英、邱成
    來、邱成滿交付賄賂而約其投票權為一定之行使，及指示被
    告黃運福對於有投票權之人謝琳炮交付賄賂而約其投票權為
    一定之行使之犯行，應論以一罪。被告黃梅珍、黃運福就事
    實欄一(二)投票行賄之犯行間，具有犯意聯絡與行為分擔，為
    共同正犯。
  (三)減刑：
  1.按犯公職人員選舉罷免法第99條第1 項或第2 項之罪，在偵
    查中自白者，減輕其刑；因而查獲候選人為正犯或共犯者，
    減輕或免除其刑，同法第99條第5 項定有明文。法文並無自
    白後否認犯罪即不適用之除外規定，審判中雖翻異否認，乃
    其防禦權之正當行使，自非法之所禁，是不得以偵查中自白
    後，否認犯行，認無接受裁判之意，而逕予排除上開規定之
    適用（最高法院89年台上字第1341號判決意旨可資參照）。
    查被告黃運福於100 年7 月4 日偵訊中對於犯公職人員選舉
    罷免法第99條第1 項之交付賄賂罪，已表認罪之意（見100
    年度選他字第3 號卷第91頁），嗣後雖於偵查程序中翻異前
    詞改稱交予證人謝琳炮之1,000 元係早餐錢云云（見同上卷
    第130 頁），然被告黃運福對於所犯賄選犯行之情節，既曾
    於偵查中自白犯行，雖事後曾有翻異之情，然既於本院審理
    後，復自承犯行而認罪，仍無礙其偵查自白減刑規定之適用
    ，應依公職人員選舉罷免法第99條第5 項前段規定減輕其刑
    。
  2.另按犯罪之情狀顯可憫恕，認科以最低度刑仍嫌過重者，得
    酌量減輕其刑，刑法第59條定有明文。又犯罪之情狀另有其
    特殊之原因與環境等等，在客觀上足以引起一般同情，認為
    即予宣告法定低度刑期尤嫌過重者，可適用刑法第59條以犯
    罪情狀可憫恕，酌量減輕其刑（最高法院45年台上字第1165
    號判例參照）。查被告黃梅珍、黃運福並非大規模行賄該選
    區全部選舉權人，被告黃梅珍交付賄賂之對象僅為街坊鄰居
    ，人數僅9 人，所交付之賄賂物品價值非鉅；被告黃運福亦
    僅向證人謝琳炮1 人行賄，所交付之賄款亦僅1,000 元，對
    社會選風破壞之程度較屬輕微，與渠等最低法定刑度相較，
    實屬情輕法重，客觀上足以引起一般之同情，犯罪之情狀均
    堪予憫恕，雖科以法定刑之最低刑度猶屬過重，爰依刑法第
    59條規定，均酌減其刑。被告黃運福有2 種刑之減輕事由，
    依刑法第70條規定遞減輕之。
  (四)爰分別審酌被告黃梅珍前無犯罪紀錄，被告黃運福素行尚稱
    良好，有臺灣高等法院被告前案紀錄表在卷可稽；選舉乃民
    主政治最重要之表徵，其攸關一國政治良窳甚鉅，須由選民
    評斷候選人之才德、品行、學識、操守、政見而選賢與能，
    賄選為嚴重破壞民主機制之正常運作及選舉公平性之主要根
    源，被告黃梅珍、黃運福不知守法維護乾淨選舉之公正性，
    明知賄選對民主政治最珍貴之選舉制度所造成嚴重破壞性，
    且政府歷年來一再大力宣導端正選風之必要，被告黃梅珍、
    黃運福竟輕忽法紀，為求當選，未循正常方式，而對於有投
    票權人交付賄賂而為賄選之行為，渠等所為妨害選舉之公正
    性，妨害真正民主政治之運作；並考量渠等行賄之對象及金
    額、手段平和之賄選情節、犯罪動機、目的、生活狀況，暨
    被告黃梅珍、黃運福於本院審理中均就所為犯行坦然面對，
    直承不諱等一切情狀，分別量處如主文所示之刑。
  (五)末查，被告黃梅珍前未曾因故意犯罪受有期徒刑以上刑之宣
    告，有臺灣高等法院被告前案紀錄表各1 份在卷可憑，本院
    考量其一時失慮，偶罹刑典，犯罪後於本院審理中坦承犯行
    ，顯見悔意，其歷經此偵、審程序及罪刑宣告之教訓，當知
    所警惕，信無再犯之虞等情，因認對其所宣告之刑，以暫不
    執行為適當，爰依刑法第74條第1 項第1 款之規定，諭知被
    告黃梅珍緩刑5 年，以啟自新。惟為使其嗣後更加戒慎其行
    ，乃依其犯罪情節，再依同條第2 項第4 款之規定，命應於
    本判決確定之日起2 年內，向公庫支付30萬元。
  (六)另按犯本章之罪或刑法分則第6 章之妨害投票罪，宣告有期
    徒刑以上之刑者，並宣告褫奪公權，此於公職人員選舉罷免
    法第113 條第3 項定有明文。本案被告黃梅珍、黃運福因犯
    公職人員選舉罷免法第99條第1 項之罪而被論罪科處有期徒
    刑，自均應依據公職人員選舉罷免法第113 條第3 項及刑法
    第37條第2 項之規定，分別宣告褫奪公權如主文所示。
  (七)復按公職人員選舉罷免法第99條第3 項固規定預備或用以行
    求期約或交付之賄賂，不問屬於犯人與否，沒收之。但如其
    賄賂已交付與有投票權之人收受，因收受者係犯刑法第143
    條第1 項之投票受賄罪，其所收受之賄賂應依同法條第2 項
    之規定沒收之，如全部或一部不能沒收時，追徵其價額。故
    犯投票行賄罪者，其已交付之賄賂自應依刑法第143 條第2
    項之規定於其對向共犯所犯投票受賄罪之從刑宣告追徵、沒
    收，不得再依上開公職人員選舉罷免法之規定沒收（最高法
    院95年度台上字第4995號、2407號、93年度台上字第5728號
    、92年度台上字第4933號判決要旨參照）；是依上開說明，
    扣案之賄款1 千元及手錶6 支，應於另案被告謝琳炮、劉錦
    泉、許羅秋妹、蕭枝、邱紹連、邱宋梅枝、張鳳英、邱成
    來、邱成滿所犯刑法第143 條第1 項之罪之主刑項下予以宣
    告沒收，附此敘明。
據上論斷，應依刑事訴訟法第299 條第1 項前段，公職人員選舉
罷免法第99條第1 項、第5 項前段、第113 條第3 項，刑法第11
條、第28條、第59條、第74條第1 項第1 款、第2 項第4 款、第
37條第2 項，判決如主文。
本案經檢察官蕭永昌到庭執行職務。
中    華    民    國  100     年    12    月     1    日
                  刑事第十三庭審判長法  官  蔡虔霖
                                    法  官  陳正昇
                                    法  官  葉韋廷
以上正本證明與原本無異。
如不服本判決應於收受判決後10日內向本院提出上訴書狀，並應
敘述具體理由。其未敘述上訴理由者，應於上訴期間屆滿後20日
內向本院補提理由書( 均須按他造當事人之人數附繕本) 「切勿
逕送上級法院」。
                                   書記官  鄭嘉惠
中    華    民    國   100    年    12    月    1     日
附錄本案論罪科刑法條：
公職人員選舉罷免法第99條第1項
對於有投票權之人，行求期約或交付賄賂或其他不正利益，而約
其不行使投票權或為一定之行使者，處 3 年以上 10 年以下有
期徒刑，得併科新臺幣1 百萬元以上 1 千萬元以下罰金。
預備犯前項之罪者，處 1 年以下有期徒刑。
預備或用以行求期約或交付之賄賂，不問屬於犯人與否，沒收之
。
犯第 1 項或第 2 項之罪，於犯罪後六個月內自首者，減輕或免
除其刑；因而查獲候選人為正犯或共犯者，免除其刑。
犯第 1 項或第 2 項之罪，在偵查中自白者，減輕其刑；因而查
獲候選人為正犯或共犯者，減輕或免除其刑。
附表：
┌──┬────┬───────┬─────────────┬──────┬──────┐
│編號│行賄對象│行  賄  時  間│行      賄      地      點│行  賄 物 品│備        註│
├──┼────┼───────┼─────────────┼──────┼──────┤
│ 1  │謝琳炮  │投票日(99年6月│桃園縣新屋鄉石磊村37之2號 │手錶1支     │            │
│    │        │12日) 前數日某│石磊村巡守隊辦公室        │            │            │
│    │        │日            │                          │            │            │
├──┼────┼───────┼─────────────┼──────┼──────┤
│ 2  │劉錦泉  │投票日前2 週某│桃園縣新屋鄉○○村○○路10│手錶1支     │            │
│    │        │日            │72號                      │            │            │
├──┼────┼───────┼─────────────┼──────┼──────┤
│ 3  │許羅秋妹│投票日前數日某│桃園縣新屋鄉○○村○○路1 │手錶1 支    │            │
│    │蕭枝  │日            │段83號                    │手錶1 支    │            │
├──┼────┼───────┼─────────────┼──────┼──────┤
│ 4  │邱紹連  │投票日前10日某│桃園縣新屋鄉○○村○○路92│手錶1 支    │邱紹連、邱宋│
│    │邱宋梅枝│日            │0號                       │            │梅枝共同收受│
├──┼────┼───────┼─────────────┼──────┼──────┤
│ 5  │邱成來  │投票日前10日某│桃園縣新屋鄉○○村○○路1 │手錶1 支    │由邱成來轉交│
│    │邱成滿  │日            │段145號                   │手錶1 支    │手錶1 支予邱│
│    │        │              │                          │            │成滿        │
├──┼────┼───────┼─────────────┼──────┼──────┤
│ 6  │張鳳英  │投票日前1 月某│桃園縣新屋鄉石磊村水流3-2 │手錶1支     │            │
│    │        │日            │號                        │            │            │
└──┴────┴───────┴─────────────┴──────┴──────┘